【裁判字號】    91,易,1097
【裁判日期】    920312
【裁判案由】    妨害自由
【裁判全文】
臺灣彰化地方法院刑事判決                        九十一年度易字第一九七號
    公  訴  人  臺灣彰化地方法院檢察署檢察官
    被      告  乙○○
                丙○○
    共      同
    選任辯護人  黃振源律師
右列被告等因妨害自由案件，經檢察官提起公訴（九十一年度偵字第三五八八號、第
四三九九號），本院判決如左：
    主  文
乙○○、丙○○均無罪。
    理  由
一、公訴意旨以：被告乙○○及其父被告丙○○基於共同犯意聯絡，明知車號七Ｋ─
    二五六號營業大貨車係志泰貨運有限公司（下稱志泰公司）所有且交由丁○○駕
    駛，竟因丁○○尚欠被告丙○○票款未還，共同於民國九十年十二月十二日十五
    時三十分許，由被告乙○○夥同另四名不詳姓名年籍成年男子，前往彰化縣埔鹽
    鄉○○村○○路一之八號，強迫被告丁○○簽立切結書並強行開走該車至被告丙○○住處，由被告丙○○以柺杖鎖將該車方向盤鎖住，而妨害丁○○、志泰公司
    使用該車輛之權利；案經志泰公司訴請臺灣彰化地方法院檢察署檢察官偵辦，因
    認被告乙○○、丙○○所為均係犯刑法第三百零四條第一項之強制罪嫌。
二、公訴人認被告等涉有上揭犯嫌，係以該事實，業據告訴人志泰公司代理人戊○○
    指訴歷歷，並經證人丁○○、甲○○證述明確，被告丙○○亦坦承該車方向盤上
    之柺杖鎖係伊鎖，該車輪胎係伊放氣等語，此外並有汽車新領牌照登記書、台中
    市政府營利事業登記證、切結書各一紙、照片六幀附卷可稽，為主要論據。訊據
    被告乙○○、丙○○均堅詞否認涉有右揭犯行，辯稱：該貨車是丁○○自己開來
    要向丙○○借錢，因怕車子放在外面會被別人偷走才漏氣的，並無何強迫丁○○
    寫切結書及強行將大貨車開走之情事等語。
三、按犯罪事實應依證據認定之，無證據不得推定其犯罪事實，又不能證明被告犯罪
    者，應諭知無罪之判決，此於刑事訴訟法第一百五十四條及同法第三百零一條第
    一項分別定有明文；及按認定不利於被告之事實須依積極證據，茍積極證據不足
    為不利於被告事實之認定時，即應為有利於被告之認定，更不必有何有利之證據
    ；又按事實審法院對於證據之取捨，依法雖有自由判斷之權，然積極證據不足證
    明犯罪事實時，被告抗辯或反證縱屬虛偽，仍不能以此資為積極證據應予採信之
    理由；再按事實之認定，應憑證據，如未能發現相當證據，或證據不足以證明，
    自不能以推測或擬制之方法，以為裁判基礎（最高法院三十年上字第八一六號、
    三十年上字第四八二號、四十年台上字第八六號判例參照）。又認定犯罪事實，
    所憑之證據，雖不以直接證據為限，間接證據亦包括在內，然無論直接或間接證
    據，其為訴訟上之證明，須於通常一般之人均不致於有所懷疑，而得確信其為真
    實之程度者，始得據為有罪之認定，倘其證明尚未達到此一程度，而有合理之懷
    疑存在時，即無從為有罪之認定（最高法院七十六年台上字第四九八六號判例參
    照）。
四、本件公訴人起訴所賴之證據，幾乎以告訴代理人戊○○及證人丁○○、甲○○之
    指述、證述為依據；惟告訴人僅為證人丁○○大貨車靠行之名義車主，告訴代理
    人戊○○復未當場親眼目睹、經歷被告二人取車之過程；又本院隔離訊問證人丁○○、甲○○，證人丁○○於本院中證稱：「（當天過程如何？）他們有四個人
    來，大約下午四、五點左右，被告二人及二個約二、三十歲的人來的，切結書是
    被告寫好帶來給我簽名的，那不是我寫的，當時我一直不肯簽名，被告說我就是
    欠他錢一定要簽名，我簽完名他們就要將車子牽走，他們當場有說若我不簽就要
    讓我死，當時我是剛從外面進來，當時只有乙○○一人跟我進來，其他的人站在
    外面，後來我在裡面跟乙○○大、小聲其他的人才進來的，我當時是在我家的辦
    公桌坐著簽名的，當時我太太有看到，他們四人去牽車子時因為我車子的鑰匙是
    插在車子上，乙○○事先去將車子的鑰匙拔下來，才跟我進來屋內的。」、「（
    被告他們去時你太太人在何處？）被告他們去時我太太人在屋內，被告將車子牽
    走之後我也沒有跟我太太說什麼，她也沒有出來問我，因為這沒有什麼好問的，
    我太太心理明白的。」等語，證人甲○○則證陳：「（當天的情形如何？）當天
    約下午二、三點左右，他們連乙○○共有五個人來，那些人都約是二、三十歲的
    人，我先生在簽切結書時我沒有看到，切結書內容是誰寫的我沒有注意，我有看
    到他們在辦公室寫東西，他們爭執的過程及我先生簽切結書的情形，我人在屋子
    裡面我沒有看到，我有聽到他們在大、小聲但我沒有聽清楚他們在吵些什麼事，
    車子的鑰匙，是因為我先生開車回來時並沒有將鑰匙拔下，我沒有注意到乙○○
    是否有先去將鑰匙拔下，車子是誰開走的我沒有看清楚，但開車的人身材跟乙○○差不多，他們將車子開走之後我才出來，我跟我先生在工廠跟辦公室中間的卸
    貨區，我跟我先生說車子怎麼被開走了，我先生說他們就硬要牽走。」等語，證
    人二人對被告等強行取車之過程、尤其是取車後之情況等節已有歧異，雖可能為
    時隔已久致二人記憶、證詞有歧，惟此公訴人引為被告犯嫌主要論據之證人證詞
    ，尚難認毫無暇疵可指。本院再隔離訊問被告二人，被告丙○○供稱：「（當天
    的情形如何？）當天車子是丁○○自己牽來的乙○○有看到，乙○○當場在客廳
    的泡茶桌寫好切結書然後拿給丁○○，他在簽切結書時我有在場，丁○○切結書
    簽完後就回家了，他來了約二十分鐘左右，丁○○車子牽來之後鑰匙他自己拿回
    去，隔天乙○○去將車子漏氣，也是在隔天乙○○去將車子鎖上的。（並請當場
    繪製當天的人員位置圖）。」等語，被告乙○○證陳：「（當天的情形如何？）
    當天丁○○牽車子去說要跟我爸爸借錢，我有看到，我在客廳的辦公桌寫切結書
    ，我家客廳有二張桌子，另外還有一個泡茶桌，但我是在辦公桌寫切結書的，（
    命當庭畫出當天人員位置圖），這是我家辦公桌的位置，寫完切結書後我坐在這
    一邊（補畫上去）當天他車子的鑰匙有放在我家，大約三、四天後丁○○才自己
    來將鑰匙從抽屜拿回去，車子的氣，是我在簽完切結書後好幾天後我去放的，車
    子的拐杖鎖不是我鎖的，我也不知道是誰鎖的。」等語，被告二人之上揭供述情
    節，就何時、何人將車放氣、上鎖一節，雖有歧異，且對照二人所繪當天人員位
    置圖並非完全相符，惟此亦有可能係時隔已久致記憶、供述有歧，況當日泡茶桌
    亦有被告乙○○之母親（亦即被告丙○○之配偶）在座一節，二被告均於所繪人
    員位置圖中標出，更可認被告二人之供詞尚非毫無可採。另公訴人於起訴書所列
    汽車新領牌照登記書、台中市政府營利事業登記證、切結書各一紙、照片六幀等
    證物，尚與判別事實發生過程無涉。
五、按積極證據不足為不利於被告事實之認定時，即應為有利於被告之認定，更不必
    有何有利之證據；及積極證據不足證明犯罪事實時，被告抗辯或反證縱屬虛偽，
    仍不能以此資為積極證據應予採信之理由，又不能以推測或擬制之方法，以為裁
    判基礎，且證據須於通常一般之人均不致於有所懷疑，而得確信其為真實之程度
    者，始得據為有罪之認定，倘其證明尚未達到此一程度，而有合理之懷疑存在時
    ，即無從為有罪之認定，均有如前述，本件被告二人與證人丁○○、甲○○二人
    之供詞、證詞，對案情重要之點均同存歧異，本院自難僅憑證人之證述，遽為被
    告二人有罪之推定，應諭知被告二人無罪。
據上論斷，應依刑事訴訟法第三百零一條第一項，判決如主文。
本案經檢察官羅美秀到庭執行職務。
中    華    民    國    九十二    年      三      月        十二        日
                                臺灣彰化地方法院刑事第二庭
                                    法      官  吳  俊  螢
右正本證明與原本無異。
如不服本判決，應於送達後十日內向本院提出上訴狀(須附繕本)。
告訴人或被害人對於判決如有不服具備理由請求檢察官上訴者，其上訴期間之計算係
以檢察官收受判決正本之日期為準。
                                    法院書記官  莊  玉  惠
中    華    民    國    九十二    年      三      月        十三        日


司法院資訊處製作；財團法人民間司法改革基金會備份。
